臺灣高等法院臺中分院刑事裁定　
111年度毒抗字第947號
抗  告  人  臺灣彰化地方檢察署檢察官  
被      告  陳嘉茗


上列抗告人因被告違反毒品危害防制條例案件，不服臺灣彰化地
方法院111年度毒聲字第545號中華民國111年9月6日裁定（聲請
案號：臺灣彰化地方檢察署111年度聲觀字第460號；偵查案號：
臺灣彰化地方檢察署111年度毒偵字第1327號），提起抗告，本
院裁定如下：
    主  文
原裁定撤銷，發回臺灣彰化地方法院。                          理  由
一、原裁定意旨略以：
  ㈠本案檢察官於聲請觀察、勒戒前，並未訊問被告，亦未告知 
    被告觀察、勒戒之法律要件及效果，未給予被告就是否觀察
    、勒戒，或其他預防再犯措施為附條件之緩起訴處分等替代
    處分，能有事前陳述意見之機會。尤其憲法因為保障人民聽
    審基本權利之制度性保障，非犯罪行為人所能完全知悉，為
    兼顧正當法律程序之考量，司法實務上更有義務將此等保障
    及對行為人權益的影響，如實告知，以使有因應作為的可能
    ，得完全於訴訟程序上行使其防禦權，始符聽審權保障之理
    。是檢察官徒以形式上書面審查，而未傳喚被告到場陳述意
    見，明顯對其聽審權之保障不足，有害其受憲法保障之聽審
    權，其程序自不符正當法律程序之要求，並侵害被告的訴訟
    權保障，已屬違法不當。
　㈡本案被告雖因竊盜案件，經臺灣彰化地方法院（下稱彰化地
    院）於民國111年6月28日以111年度易字第312號判決判處應
    執行有期徒刑8月、拘役15日，如易科罰金，均得以新臺幣
    （下同）1千元折算1日，然因上述案件得易科罰金，不必然
    入監執行，可能無礙被告完成戒癮治療期程，則依毒品戒癮
    治療實施辦法及完成治療認定標準第2條第2項但書之規定，
    並非不適合為附命完成戒癮治療之緩起訴處分。本件檢察官
    就被告此次施用毒品犯行，究以聲請觀察、勒戒或逕命完成
    戒癮治療之緩起訴處分為宜，自應本於職權妥為裁量，始為
    適法。然觀諸本案檢察官聲請觀察、勒戒所檢附之資料，檢
    察官並未詢問被告接受戒癮治療之意願或完成戒癮治療應遵
    守事項之能力為任何徵詢或說明，亦未給予被告就此部分陳
    述意見之機會，且綜觀本案偵查卷內現有資料，或檢察官向
    原審法院聲請裁定令被告入勒戒處所觀察、勒戒之聲請書，
    對於檢察官不予「緩起訴之戒癮治療」，而選擇「聲請法院
    裁准觀察、勒戒」，未見有何具體說明或事由，實無從知悉
    其裁量理由或依據為何，難認檢察官對於被告所為施用毒品
    犯行逕予選擇「聲請法院裁准觀察、勒戒」已盡合義務性裁
    量，自有消極不行使裁量權即裁量怠惰之情事，構成裁量瑕
    疵，應由檢察官重為適法之裁量權行使，爰駁回檢察官本件
    觀察、勒戒之聲請等語。
二、檢察官抗告意旨略以：
　㈠依毒品危害防制條例第20條第1項、第24條第1項之規定可知
    ，對於犯毒品危害防制條例第10條之罪者，檢察官以向法院
    聲請觀察、勒戒為原則，於有特殊情形而符合刑事訴訟法第
    253條之1第1項、第253條之2第1項第4款至第6款或第8款規
    定緩起訴處分之要件時，始得另為附命完成戒癮治療之緩起
    訴處分。又毒品危害防制條例對施用毒品者之處遇雖採「觀
    察勒戒」與「緩起訴之戒癮治療」併行之雙軌模式，但並無
    「緩起訴之戒癮治療」應優先於「觀察、勒戒」之強制規定
    ，惟是否給予被告為附命完成戒癮之緩起訴處分，應由檢察
    官參酌刑法第57條所列事項及公共利益之維護，屬檢察官之
    職權，檢察官自得按照個案情形，依法裁量決定採行何者為
    宜。
　㈡再依毒品戒癮治療實施辦法及完成治療認定標準第6條規定「
    檢察官為緩起訴處分前，應得參加戒癮治療被告之同意，並
    向其說明完成戒癮治療應遵守事項後，指定其前往治療機構
    參加戒癮治療」可知，於檢察官欲為緩起訴之戒癮治療處分
    時，始有詢問被告是否同意參加戒癮治療之必要。亦即，是
    否為緩起訴之戒瘾治療處分，係法律賦予檢察官於偵查中之
    裁量權限，並未賦予被告有選擇之權利，檢察官是否給予施
    用毒品者為附命完成戒癮治療之緩起訴處分，自得本於毒品
    危害防制條例第24條之規定及立法目的，依戒癮治療認定標
    準，選擇實施對象、内容、方式與執行之醫療機構，妥為斟
    酌。再參酌與緩起訴處分基本立法精神與目的相同之緩刑宣
    告，刑事訴訟法第310條第5款亦僅規範法院於宣告緩刑時，
    必須於理由欄内記載宣告緩刑之理由，然不宣告緩刑之理由
    並非法定必須記載事項。是檢察官之裁量結果，如認適於為
    緩起訴處分者，固須於緩起訴處分中說明其判斷之依據，惟
    並無課予檢察官於聲請書中說明不為緩起訴戒癮治療處遇理
    由之義務。
　㈢又依毒品戒癮治療實施辦法及完成治療認定標準第9條、第15
    條之規定，被告若接受觀察、勒戒，其期間最長為2個月，
    當檢察官依據勒戒處所之陳報認無繼續施用毒品傾向時，則
    將予以釋放；反之，若認有繼續施用毒品傾向時，則會由法
    院裁定送戒治處所執行6個月以上之強制戒治，至無繼續戒
    治必要為止，而強制戒治期間最長為1年。倘被告接受自費
    完成附命戒癮治療之緩起訴處分，於該緩起訴處分經撤銷時
    ，因被告未曾接受觀察、勒戒，可能將再次被執行觀察、勒
    戒或強制戒治程序。又本件被告於檢察官聲請觀察、勒戒前
    ，另因加重竊盜案件，業經彰化地院於111年6月28日以111
    年度易字第312號判決判處有期徒刑2月、2月、拘役15日、
    有期徒刑6月，合併定應執行有期徒刑8月、拘役15日，如易
    科罰金，以1千元折算1日，因認被告有毒品戒癮治療實施辦
    法及完成治療認定標準第2條第2項第1款「緩起訴處分前，
    因故意犯他罪，經檢察官提起公訴或判決有罪確定」之情形
    ，不適合為附命完成戒癮治療之緩起訴處分，是檢察官已事
    先評估被告執行觀察、勒戒及自費完成附命戒癮治療緩起訴
    處分之時間、經濟效益等利害得失；且毒品危害防制條例並
    未明定檢察官聲請觀察、勒戒或強制戒治前須傳喚被告到庭
    陳述意見，且被告於員警調查時坦承施用第一級毒品之事實
    不諱，並有卷內相關證據可佐，被告施用第一級毒品之犯行
    明確。是以，本件檢察官聲請法院裁定令被告入勒戒處所觀
    察、勒戒，係已斟酌全案事證，認被告不適合戒癮治療，故
    未對被告為附命完成戒癮治療之緩起訴處分，而依觀察勒戒
    處分執行條例相關規定，向法院為觀察、勒戒之聲請等語。
三、按毒品危害防制條例第24條第1項有關毒品戒癮治療方式，
    係採行「觀察、勒戒」與「緩起訴之戒癮治療」並行之雙軌
    模式（最高法院108年度台非字第28號裁定意旨參照)。其立
    法者旨在設計多元處遇，以達對施用毒品者有效之治療，而
    究採機構或社區處遇方式，則賦予檢察官裁量權，與聲請觀
    察、勒戒應經法院裁定截然不同，該兩種處遇方式，乃並行
    而非何者優先，檢察官自得按照個案情形，依法裁量決定採
    行何者為宜。又毒品戒癮治療實施辦法及完成治療認定標準
    第4條第1項，亦僅就檢察官為戒癮治療之緩起訴處分前，應
    得被告同意一事予以規定，而未規定檢察官於向法院對被告
    為觀察、勒戒聲請前，亦應得被告之同意。是緩起訴之戒癮
    治療屬法律賦予檢察官偵查裁量結果之作為，不得認為係施
    用毒品者所享有之權利，檢察官亦無於聲請書中說明不命被
    告接受戒癮治療理由之義務。而立法者既賦予檢察官選擇上
    述雙軌制度之權限，則檢察官之職權行使，法院原則上應予
    尊重，僅就檢察官之判斷有違背法令、事實認定有誤或其他
    裁量重大明顯瑕疵等事項，予以有限之低密度審查。基此，
    檢察官是否適用上開規定對被告為附命完成戒癮之緩起訴處
    分，屬立法者給予檢察官之職權，檢察官自得本於上開規定
    及立法目的，針對個案予以斟酌採擇，其裁量結果如認適於
    為緩起訴處分者，固須於緩起訴處分中說明其判斷之依據，
    惟其如認為應向法院聲請觀察、勒戒者，依照毒品危害防制
    條例第20條第1項規定，因係依照法律規定原則上應予聲請
    ，而非例外，縱無具體說明不適於為緩起訴處分之理由，亦
    無不妥，且法院原則上應予尊重；此情可從與緩起訴處分基
    本立法精神與目的相同之緩刑宣告，依照刑事訴訟法第310
    條第5款亦僅規範法院於宣告緩刑時，必須於理由欄內記載
    宣告緩刑之理由，實務見解並認為不宣告緩刑之理由並非法
    定必須記載事項，且宣告緩刑與否，乃屬法院得依職權自由
    裁量之事項，法院雖未說明不予宣告緩刑之理由，亦難謂違
    法，相關法理可併為參酌。是除檢察官審酌個案情形，依毒
    品危害防制條例第24條第1項為附條件緩起訴處分，可排除
    適用觀察、勒戒之程序外，凡犯毒品危害防制條例第10條之
    罪，經檢察官聲請法院裁定將被告送勒戒處所觀察、勒戒者
    ，法院僅得就其聲請審查被告是否有施用毒品之行為，以及
    被告是否為「初犯」或為觀察、勒戒、強制治療執行完畢後
    「3年內再犯」而為准駁之裁定，並無自由斟酌以其他方式
    替代或得以其他原因而免予執行或暫緩執行之權。
四、經查：
　㈠被告前於103年間，因施用毒品案件，經彰化地院裁定令入勒
    戒處所觀察、勒戒後，因認無繼續施用毒品之傾向，於103
    年9月5日執行完畢，並經臺灣彰化地方法院檢察署（下稱彰
    化地檢署）檢察官以103年度毒偵緝字第47號為不起訴處分
    確定。而被告基於施用第一級毒品海洛因之犯意，於111年5
    月9日14時許，在彰化縣○○鄉○○路00巷00號住處內，以將毒
    品海洛因摻水注射之方式，施用第一級毒品海洛因1次，業
    據被告於警詢坦承不諱，而員警於111年5月11日8時24分許
    徵得被告同意後採集其尿液，送由欣生生物科技股份有限公
    司先以酵素免疫分析法（EIA）檢驗，結果呈海洛因代謝物
    陽性反應後；再以氣相/液相層析質譜儀法確認檢驗，結果
    亦呈可待因、嗎啡之陽性反應等情，此有勘查採證同意書、
    彰化縣警察局刑事警察大隊委託檢驗尿液代號與真實姓名對
    照表、欣生生物科技股份有限公司濫用藥物尿液檢驗報告各
    1份（見毒偵字卷第43至47頁）及臺灣高等法院被告前案紀
    錄表等在卷可稽，足認被告上開任意性之自白核與事實相符
    ，是以被告於前揭時、地施用第一級毒品海洛因1次之事實
    ，應堪認定。
　㈡被告本案施用第一級毒品之犯行，已經認定如前，且其本件
    施用毒品犯行（即111年5月9日）距其最近一次因犯施用毒
    品罪經觀察、勒戒執行完畢日（即103年9月5日）既已逾3年
    ，參諸前揭說明，檢察官自得依職權斟酌個案具體情節，裁
    量採行「緩起訴之戒癮治療」或「聲請法院裁准觀察、勒戒
    」。而本件被告於檢察官為觀察、勒戒之聲請前，另因竊盜
    案件，經彰化地檢署檢察官以111年度偵字第1109號起訴後
    ，彰化地院於111年6月28日以111年度易字第312號判決判處
    應執行有期徒刑8月、拘役15日，如易科罰金，均得以1千元
    折算1日，合於毒品戒癮治療實施辦法及完成治療認定標準
    第2條第2項第1款「緩起訴處分前，因故意犯他罪，經檢察
    官提起公訴或判決有罪確定」之情形，檢察官因認不適合為
    附命戒癮治療之緩起訴處分，故無緩起訴之原因及必要。則
    本件檢察官依據上揭各項證據，認定被告有施用第一級毒品
    之犯行，並斟酌被告之犯罪情節、經觀察、勒戒執行完畢釋
    放後已逾3年及評估被告執行觀察、勒戒及自費完成附命戒
    癮治療緩起訴處分之時間、經濟效益等利害得失等事項後，
    認被告不適合為附命完成戒癮治療之緩起訴處分，乃依職權
    裁量選擇向法院聲請將被告裁定送觀察、勒戒，此屬檢察官
    適法職權的行使，程序並無不合，檢察官雖未經訊問被告，
    亦未於聲請書內具體敘明被告不適於為附命戒癮治療緩起訴
    處分之理由，然揆諸前揭說明，仍難認其判斷有違背法令、
    事實認定有誤或其他裁量重大明顯瑕疵等情事，法院自應予
    以尊重。
　㈢原裁定以檢察官偵查中未傳喚被告到庭，未予被告陳述意見
    之機會，亦未調查、審酌被告前案素行、經濟能力等個人狀
    況，亦未於聲請書說明不予機構外社區戒癮治療之理由，均
    不符合義務性裁量為由，駁回檢察官之聲請。然查，依照現
    行毒品危害防制條例，並無課以檢察官於聲請觀察、勒戒前
    ，應訊問被告是否同意觀察、勒戒或給予陳述意見之規定；
    且檢察官縱於聲請書中未具體說明不適於為附命戒癮治療緩
    起訴處分之理由，亦非檢察官當然未經裁量審酌，而有原裁
    定所指「裁量怠惰之瑕疵」之情形；況且，原審法院倘就檢
    察官裁量結果有疑，亦非不得以函詢檢察官等方式，以明瞭
    檢察官裁量選擇聲請對被告觀察、勒戒之原因及簡要理由為
    何，進而為有限之低密度審查，原審捨此未為，逕謂檢察官
    未為合義務性之裁量，尚有未洽。
五、綜上所述，原裁定以檢察官未為合義務性裁量，非無裁量怠
    惰之瑕疵為由，駁回檢察官之聲請，容有未洽。檢察官抗告
    意旨指摘原裁定不當，非無理由，自應由本院將原裁定予以
    撤銷，並為保障當事人權益及兼顧審級利益，爰將本件發回
    原審法院另為適當之裁定。　
據上論結，應依刑事訴訟法第413條前段，裁定如主文。
中　　華　　民　　國　　111 　年　　10　　月　　31　　日
              刑事第二庭　審判長法　官　何志通
                                法　官　葉明松
                                法　官　石馨文
以上正本證明與原本無異。
不得再抗告。
                                書記官  陳儷文 
中　　華　　民　　國　　111 　年　　10　　月　　31　　日